【裁判字號】    98,台上,1928
【裁判日期】    981015
【裁判案由】    確認委任關係不存在
【裁判全文】
最高法院民事判決            九十八年度台上字第一九二八號
上  訴  人  甲○○
訴訟代理人  吳孟勳律師
            陳永昌律師
被 上訴 人  乙○○
            華菱電氣企業股份有限公司
法定代理人  丙○○
共     同
訴訟代理人  戴森雄律師
上列當事人間請求確認委任關係不存在事件，上訴人對於中華民
國九十八年七月七日台灣高等法院第二審更審判決（九十八年度
上更(一)字第二九號），提起上訴，本院判決如下：
    主  文
原判決廢棄，發回台灣高等法院。
    理  由
本件上訴人主張：被上訴人華菱電氣企業股份有限公司（下稱華
菱公司）於民國六十一年八月三十日設立，被上訴人乙○○為該
公司股東兼董事。乙○○於六十九年間出具股權讓杜（渡）書將
股權讓渡予伊而喪失股權。又該股權縱未由伊取得，亦因乙○○
之拋棄而喪失，依當時公司法第一百九十二條第一項之規定，乙
○○已喪失董事身分。乙○○嗣雖出席華菱公司八十八年九月二
十日所召開之股東會，惟其已非華菱公司股東，其於該次股東會
被選任為華菱公司董事，應為無效。又華菱公司股東曾於六十九
年九月二十日決議公司解散，不得再由股東會選任董事。則華菱
公司於八十八年九月二十日之股東會作成「選舉乙○○為董事」
之決議，依法不生效力。伊為華菱公司股東，對於乙○○與華菱
公司間之董事委任關係存在與否發生爭執，有法律上之利害關係
，即有提起確認之訴之法律上利益等情，求為確認乙○○與華菱
公司間董事委任關係不存在之判決（上訴人逾此之訴，業受敗訴
判決確定）。
被上訴人則以：乙○○雖代胡劉秀美將放棄股權之文書放置於華
菱公司，該文書所蓋之章為胡劉秀美印章，非乙○○印章。且上
訴人及劉新園、賴美真等以偽刻之印章蓋印於讓杜（渡）人欄上
，偽造股權讓杜（渡）書，其偽造文書罪行業經判刑確定，自不
生拋棄股權效力等語，資為抗辯。
原審維持第一審所為上訴人敗訴之判決，駁回其上訴，無非以：
上訴人提出之股權讓杜（渡）書，係乙○○代胡劉秀美蓋章，放
棄股權之文書，所蓋之章為胡劉秀美之印章，而非乙○○之印章
。而上訴人以偽刻之乙○○、丙○○、賴五亮、賴吳和子、張玉
、劉新園之印章，蓋印於讓渡人欄上，偽造其等股權讓渡書，
業經判處罪刑確定，足見乙○○並無股權拋棄或讓渡之事實。雖
乙○○在刑事案件中供稱：「我有寫一張是我及我太太要讓渡給
公司，讓渡書是我寫的」，其配偶胡劉秀美亦稱：「我與先生因
公司之事受打擊，而寫放棄股權交公司處理」等語，惟倘乙○○
確已放棄股權，上訴人何需偽刻乙○○之印章蓋於股權讓杜（渡
）書上？顯見乙○○應無拋棄或讓渡股權情事，仍為華菱公司之
股東。又縱乙○○曾有拋棄股份之念頭，但既未曾向華菱公司為
拋棄之意思表示，自不生拋棄之效力。次查華菱公司於六十九年
十月一日之股東會臨時會決議自六十九年十月一日起暫停營業，
及自六十九年十一月一日起解散，因上訴人及劉新園、賴美真之
犯罪行為而無法執行。而台北市政府建設局於八十八年四月二十
六日撤銷前核准之華菱公司董監事登記，回復至原登記之狀態，
即尚未為解散登記及清算程序。華菱公司八十八年九月二十日股
東會改選董監事之行為，即係以行動表示之前「暫停營業」及「
解散」之決議，已無執行之必要，自不生股東會無決議能力之問
題。從而，上訴人訴請確認被上訴人間之董事委任關係不存在，
為無理由等詞，為其判斷之基礎。
按物權法上之拋棄，係依權利人之意思表示，使物權歸於消滅之
單獨行為。在動產所有權之拋棄，僅須拋棄人一方之意思表示，
並有拋棄之表徵，即生效力，此觀民法第七百六十四條之規定自
明。又刑事判決所為事實之認定，於獨立民事訴訟之裁判時不受
其拘束（本院二十九年上字第一六四○號判例參照）。且解釋意
思表示，應以當事人之真意為準，如當事人已表明其真意，即無
須別事探求（本院十七年上字第一一一八號判例參照）。本件被
上訴人乙○○於六十九年十月十八日出具之股權讓渡書，載明：
「茲有本人在華菱電氣企業股份有限公司登記下所有股權全數無
條件放棄」，其本人與其配偶亦分別於刑事案件審理中陳稱：「
我有寫一張是我及我太太要讓渡給公司，讓渡書是我寫的」；「
我與先生因公司之事受打擊，而寫放棄股權交公司處理」等語，
均為原審所認定之事實。而華菱公司為未發行股票之公司，且乙
○○復將股權讓渡書放置於華菱公司，亦為被上訴人所不爭之事
實（見原審上更(一)卷十九頁、一一六頁），則依上說明，該股權
讓渡書似已具拋棄股權之表徵，而使乙○○之股權發生消滅之效
果。原審徒以上訴人遭刑事判刑確定，即遽謂乙○○無拋棄股權
情事，已有可議。次查依九十年十一月十二日修正前公司法第一
百九十二條第一項之規定，股份有限公司之董事應由股東會就有
行為能力之股東中選任之。倘乙○○在華菱公司之股權已因拋棄
而歸於消滅，即不再具有股東資格，則華菱公司於八十八年九月
二十日之股東會選任乙○○為董事之決議應屬違反法令而無效（
公司法第一百九十一條參照），上訴人是否不得訴請確認乙○○
與華菱公司間董事委任關係不存在，即非無再行研求之餘地。原
審未遑詳予推敲，即率以上揭理由為上訴人不利之論斷，尚嫌速
斷。上訴論旨，指摘原判決不當，求予廢棄，非無理由。末查華
菱公司之法定代理人（董事長）為丙○○，乃本院九十八年度台
上字第二六三號判決確定部分所認定，無選任特別代理人之必要
，併予敘明。
據上論結，本件上訴為有理由。依民事訴訟法第四百四十七條第
一項、第四百七十八條第二項，判決如主文。
中    華    民    國  九十八  年    十    月   十五   日
                      最高法院民事第五庭
                          審判長法官  朱  建  男
                                法官  顏  南  全
                                法官  林  大  洋
                                法官  沈  方  維
                                法官  陳  碧  玉
      本件正本證明與原本無異
                                      書  記  官
中    華    民    國  九十八  年    十    月  二十八  日
                                                      K


司法院資訊處製作；財團法人民間司法改革基金會備份。
